ACORDAO-COMPLETO-2389813

ACÓRDÃO 89/2020 ATA 1/2020 - PLENÁRIO

VISTOS, relatados e discutidos estes autos de Consulta formulada pelo Sr. Ministro de Estado da Ciência, Tecnologia, Inovações e Comunicações Substituto, por meio da qual formula questionamentos acerca do momento e forma de aplicação do disposto no art. 2º, inciso III, da Lei Complementar 101/2000 - Lei de Responsabilidade Fiscal (LRF) ;
ACORDAM os Ministros do Tribunal de Contas da União, reunidos em Sessão de Plenário, em:
9.1. conhecer da consulta, por preencher os requisitos de admissibilidade previstos no art. 264, caput, inciso VI, e §§ 1º e 2º, do Regimento Interno do TCU;
9.2. responder ao consulente, Sr. Ministro de Estado da Ciência, Tecnologia, Inovações e Comunicações, que:
9.2.1. conforme o art. 2º, inciso III, da Lei Complementar 101/2000 (Lei de Responsabilidade Fiscal) , as empresas estatais dependentes devem ser incluídas no orçamento fiscal e da seguridade social, não havendo óbice a que o Poder Executivo, ao definir os procedimentos de transição para essa inclusão no caso concreto, pondere os princípios norteadores da Administração Pública, em especial o que dispõe a parte inicial do art. 1º, §1º, da Lei de Responsabilidade Fiscal, mormente quando decidir sobre aspectos sem plena regulamentação, como no caso de empresas dependentes de capital aberto;
9.2.2. o Poder Executivo, com vistas a conferir maior segurança jurídica ao processo, poderá regulamentar os procedimentos de inclusão de estatais no orçamento fiscal e da seguridade social, de forma que os efeitos da transição se deem ao longo de um período pré-determinado, fundamentado e de razoável duração;
 9.2.3. no período entre a caracterização da dependência de fato da empresa estatal e a sua efetiva inclusão no orçamento fiscal e da seguridade social, o espaço normativo deixado pela Lei Complementar 101/2000 (Lei de Responsabilidade Fiscal) não autoriza o gestor a violar diretrizes do ordenamento jurídico que imponham restrições às estatais dependentes, a exemplo do comando constitucional do art. 37, inciso XI e § 9º, referente ao teto remuneratório constitucional, e da proibição do art. 2º, inciso III, da Lei de Responsabilidade Fiscal, que desautoriza empresas públicas federais não dependentes de receberem aportes da União nas hipóteses que especifica; 
9.3. dar ciência deste acórdão ao consulente, à Comissão Mista de Planos Orçamentos Públicos e Fiscalização do Congresso Nacional, ao Ministério da Economia e à Casa Civil da Presidência da República;
9.4. arquivar os presentes autos.

Consulta acerca do momento da incidência dos efeitos da dependência de uma estatal ao orçamento fiscal e da seguridade social em atenção ao que dispõe o art. 2º, inc. III, da Lei de Responsabilidade.

Ministério da Ciência, Tecnologia, Inovações e Comunicações.

3. Interessados/Responsáveis: não há.

13.1. Ministros presentes: José Mucio Monteiro (Presidente), Walton Alencar Rodrigues, Augusto Nardes, Raimundo Carreiro, Ana Arraes e Bruno Dantas (Relator).
13.2. Ministros-Substitutos convocados: Marcos Bemquerer Costa e André Luís de Carvalho.

ACORDAO-COMPLETO-2396595

Acórdão 1274/2020 - Plenário

BRUNO DANTAS

Por registrar as principais ocorrências havidas no andamento do processo até o momento, resumindo os fundamentos das peças acostadas aos autos, adoto como relatório, com os ajustes necessários, a instrução da Secretaria de Macroavaliação Governamental (peça 4) , que contou com a anuência do titular da unidade (peça 5) :
"I. INTRODUÇÃO
1. Trata-se de consulta formulada pelo Exmo. Sr. Ministro de Estado da Ciência, Tecnologia, Inovações e Comunicações Substituto, Júlio Francisco Semeghini Neto, acerca do momento da incidência dos efeitos da dependência de uma estatal ao orçamento fiscal e da seguridade social (peça 2) .
2. Em síntese, o consulente questiona se os efeitos decorrentes da dependência ao Orçamento Fiscal e da Seguridade Social aplicam-se desde logo, isto é, antes da materialização do fechamento do capital, ou se o capital deverá ser fechado previamente e os efeitos da dependência somente se concretizem no exercício financeiro subsequente ao fechamento do capital.
3. Dito de outra forma, a controvérsia jurídica suscitada pelo Ministro diz respeito à forma pela qual uma empresa estatal não dependente deve passar para a situação de estatal dependente em termos formais, em cumprimento ao art. 2º, inciso III, da Lei de Responsabilidade Fiscal (LRF) , sem a devida observância ou análise de consequências dos impactos advindos da decisão.
4. Além disso, se, considerando o dever de evitar dano ao erário, é permitido um juízo de conveniência e oportunidade para o fim de que tal transformação, se imperativa, seja feita observando requisitos de cautela próprios e dentro de um cronograma seguro, de forma a minimizar os impactos para a União, para a própria entidade vinculada, para o interesse público e para garantir a segurança jurídica dos interesses dos acionistas minoritários.
5. A consulta inicia a contextualização do problema a partir da citação de trechos do voto revisor do Ministro-Substituto Weder de Oliveira no Acórdão 937/2019-TCU-Plenário, relatoria do Ministro Vital do Rêgo, que, segundo o teor do documento consultivo (peça 2) , destaca a necessidade de alternativas à declaração de dependência, fazendo clara alusão ao Projeto de Lei 9.215/2017. Veja:
'Deve-se agir para que a situação de risco jurídico identificada em algumas empresas resolva-se o quanto antes: seja, por exemplo, levando-as para o orçamento fiscal, como empresas dependentes; seja promovendo as ações tendentes a eliminar a situação contingencial (em alguns casos, quase permanente) de dependência de fato.'
6. Em resumo, expõe os seguintes argumentos:
a) requer a aplicação dos princípios da prevenção e da precaução na administração pública;
b) sugere o emprego das normas do art. 20 da Lei de Introdução às Normas do Direito Brasileiro, bem como dos dispositivos do seu regulamento (Decreto 9.830/2019) ;
c) afirma que existe lacuna legislativa que permita operacionalizar e dar efetividade ao conceito de estatal dependente estabelecido pela LRF;
d) defende a necessidade de instituição de marcos regulatórios claros e legitimados para transformar a estatal independente em dependente;
e) aponta que a anomia gera as seguintes consequências: i) inexistência de norma que defina etapas de inclusão da estatal nos orçamentos fiscal e da seguridade social; ii) falta de procedimentos para fechamento de estatais de capital aberto; e iii) ausência de procedimentos e cronograma a serem observados para inclusão nos sistemas estruturantes governamentais;
f) argumenta que se deve levar em consideração o custo de fechamento do capital de uma empresa, notadamente quando a empresa não possui lucros ou reservas suficientes para isso; e
g) destaca a incompatibilidade entre o regime de direito público e o regime de capital aberto de uma estatal.
II. EXAME DE ADMISSIBILIDADE
7. Inicialmente, registre-se que o Ministro de Estado da Ciência, Tecnologia, Inovações e Comunicações possui legitimidade para formular consulta a esta Corte de Contas, conforme o disposto no art. 264, inciso VI, do Regimento Interno do TCU, aprovado pela Resolução-TCU 246/2011. Ademais, a consulta foi instruída com o Parecer 01045/2019/CONJUR-MCTIC/CGU/AGU, de 25/11/2019, em obediência ao disposto no § 1º do art. 264 do Regimento Interno, contando ainda com indicação precisa de seu objeto e tendo sido formulada articuladamente.
8. Quanto ao objeto, a consulta versa sobre a aplicação de dispositivos legais e regulamentares, quais sejam: o alcance temporal dos efeitos do art. 2º, inciso III, da LRF. Trata, portanto, de aplicação de dispositivo legal concernente à matéria de competência do Tribunal, estando atendido o requisito do caput do art. 264 do Regimento Interno do TCU.
9. Pelo exposto, a presente consulta deve ser conhecida, uma vez que formulada por autoridade que possui legitimidade para tanto, acerca da aplicabilidade, em tese, de dispositivos legais e regulamentares concernentes a matéria de competência deste Tribunal, de modo que se encontram satisfeitos os requisitos de admissibilidade previstos no art. 264, caput, inciso VI, e § 1º do Regimento Interno do TCU.
III. EXAME TÉCNICO
10. O parecer jurídico que embasa a consulta (peça 3) , além de apresentar os mesmos argumentos que constam do Aviso 30/2019-MCTIC (peça 2) , expõe os seguintes aspectos:
a) a interpretação e a aplicação do art. 2º, inciso III, da LRF, deve levar em consideração o princípio insculpido no § 1º do art. 1º da mesma lei, ou seja, a interpretação deve ser no sentido da execução de uma ação planejada e transparente, em que se previnem riscos e corrigem desvios capazes de afetar as contas públicas;
b) requer aplicação dos princípios da precaução, da prevenção e da proporcionalidade, com vistas a minimizar os impactos para a União, para a própria entidade vinculada, para o interesse público e para garantir segurança jurídica dos interesses dos acionistas minoritários.
11. A consulta traz interessante controvérsia jurídica para discussão. Se de um lado a LRF impôs regramentos fiscais mais rigorosos a empresas estatais que utilizam aportes do Tesouro Nacional para pagamento de pessoal ou de custeio em geral (art. 2º, inciso III) , por outro, não definiu quais são os procedimentos que os gestores devem seguir para dar efetividade ao comando normativo.
12. Conforme consta da consulta e do parecer jurídico (peças 2 e 3) , ambos apresentados pelo MCTIC, não existem normas legais ou infralegais estabelecendo quais os procedimentos apropriados para inclusão de uma empresa estatal, que passou a ser dependente do Tesouro Nacional, mas possui ações na bolsa de valores, no orçamento fiscal e da seguridade social.
13. Assim, tem-se um comando normativo impositivo, no sentido de que, identificada a dependência, cabe ao administrador público aplicá-lo. Contudo, a mesma norma que exige uma ação positiva do gestor não especifica a forma de execução do comando, deixando o administrador sem suporte normativo que indique o caminho a ser seguido.
14. É importante deixar claro que, por envolver, sob o aspecto orgânico ou subjetivo, entidades da administração pública indireta, e, sob o aspecto material ou objetivo, a tomada de decisão por parte de agentes públicos, a análise da matéria deve levar em consideração o conjunto de regras aplicáveis ao direito administrativo, o qual tem como fonte normativa não apenas a lei, mas também a jurisprudência, os costumes e os princípios norteadores da administração pública.
15. Ademais, considerando que a lacuna normativa já está evidenciada, ou seja, não existe lei normatizando o caso, resta buscar apoio na jurisprudência, nos costumes, na doutrina e nos princípios da administração pública, sem esquecer os princípios norteadores da LRF.
16. Por ser procedimento novo, nunca antes executado após a edição da LRF, verifica-se que as duas primeiras fontes - jurisprudência e costumes - não poderão ser utilizadas para ajudar na solução da controvérsia, restando para o caso, apenas os princípios do direito.
17. Segundo Carvalho Filho (Manual de Direito Administrativo, 32ª Ed., Editora Gen, 2018) , os princípios administrativos são postulados fundamentais que inspiram todo o modo de agir da administração pública. Representa cânones pré-normativos, norteando a conduta do Estado quando no exercício de atividades administrativas.
18. Odete Medauar (Direito Administrativo Moderno, 21ª Ed., Editora Fórum, 2018) , ao lecionar sobre a relevância dos princípios aplicáveis ao direito administrativo, revela:
'Daí a importância dos princípios, sobretudo para possibilitar a solução de casos não previstos, para permitir melhor compreensão dos textos esparsos e para conferir certa segurança aos cidadãos quanto à extensão dos seus direitos e deveres.'
19. Portanto, está clara a possibilidade de que, nos casos em que não existem normas, a administração pública pode ancorar-se nos princípios da administração pública e, neste caso específico, também nos preceitos básicos estabelecidos pela própria LRF. É dizer: se os princípios podem informar a tomada de decisão do agente público ao interpretar a lei em qualquer caso, não para contrariar a norma explícita, mas para assegurar a coerência e a efetividade do ordenamento jurídico, tanto mais é verdade que serão necessários a situações de fato em que a regulamentação não seja suficiente para contemplar todos os aspectos relacionados ao ato administrativo.
20. Dessa forma, assiste razão aos argumentos expostos no Parecer 01045/2019/CONJUR-MCTIC/CGU/AGU, segundo os quais o art. 2º, inciso III, da LRF - assim como seus demais dispositivos - deve ser interpretado levando em consideração o preceito básico do art. 1º, § 1º, da mesma lei. Ou seja, a inclusão de uma estatal que era independente e passou a ser dependente no orçamento fiscal e da seguridade social deve ser feita por meio de uma 'ação planejada e transparente, em que se previnem riscos e corrigem desvios capazes de afetar o equilíbrio das contas públicas'.
21. Ademais, levando em consideração especialmente a complexidade e os riscos do processo de inclusão de uma estatal que tenha ações na bolsa no orçamento fiscal e da seguridade social, é dever dos agentes públicos a observância aos princípios da precaução, da prudência e da proporcionalidade e razoabilidade.
22. O Parecer 01045/2019/CONJUR-MCTIC/CGU/AGU traz doutrina de Juarez Freitas para conceituar e demonstrar a aplicação dos princípios da prevenção e da precaução ao direito administrativo. Segundo o autor:
'O princípio da prevenção, no direito administrativo, estatui que a administração pública, ou quem faça suas vezes, na certeza de que determinada atividade implicará dano injusto, se encontra na obrigação de evitá-lo, desde que no rol de suas atribuições competenciais e possibilidades orçamentárias.
[.] Já o princípio constitucional da precaução, igualmente dotado de eficácia direta e imediata, estabelece (não apenas no campo ambiental, mas nas relações de administração em geral) a obrigação de adotar medidas antecipatórias e proporcionais mesmo nos casos de incerteza quanto à produção de danos fundamente temidos (juízo de forte verossimilhança) .'
23. Ora, como se sabe, a classificação de uma estatal como dependente é procedimento inédito, principalmente quando se trata de estatal que possui ações na bolsa de valores, devendo ser executada com o devido planejamento, em que sejam levantados os riscos envolvidos no caso concreto de cada empresa para, em seguida, incluí-la no orçamento fiscal e da seguridade social.
24. Trata-se de entendimento lógico e condizente com o princípio da proporcionalidade, segundo o qual o ato administrativo ou a decisão deve levar em consideração três elementos condutores (Carlos Maurício Lociks de Araújo, Revista do TCU nº 102 - Os princípios da proporcionalidade e da razoabilidade e seu campo de aplicação nos julgados do TCU) :
'a) a pertinência ou aptidão, ou seja, a decisão tomada deve pronunciar se determinada medida representa o meio certo para levar a cabo um fim baseado no interesse público; b) a necessidade, segundo a qual a medida não pode exceder os limites indispensáveis à conservação do fim legítimo que se almeja, mostrando que uma medida, para ser admissível, deve ser necessária; e c) a proporcionalidade stricto sensu, pela qual a escolha recai sobre o meio ou os meios que, no caso específico, levarem mais em conta o conjunto de interesses em jogo.'
25. Levando em consideração esses três elementos, é possível concluir que, ao dar efetividade ao art. 2º, inciso III, da LRF, o gestor, não dispondo de uma norma jurídica suficientemente detalhada para lhe dar pleno suporte, deve agir ponderando também os princípios da prevenção, da prudência e da proporcionalidade, praticando o ato de forma planejada e transparente, de forma a mitigar riscos e evitar desvios capazes de impactar negativamente o erário público.
26. Ressalta-se que, em sede de consulta, não cabe a esta Corte de Contas avaliar as especificidades de nenhum caso concreto e substituir o gestor no curso do processo decisório. Assim, caberá aos órgãos competentes o juízo primário de ponderação de normas e princípios e demais elementos informativos do ordenamento jurídico aplicável às finanças públicas, incluindo a jurisprudência do TCU, para resolução das situações de fato.
27. Portanto, propõe-se informar ao consulente que, por não existir norma que discipline a totalidade dos procedimentos a serem executados para inclusão, nos orçamentos fiscal e da seguridade, de uma estatal independente que passou a ser dependente e possui ações na bolsa, cabe ao gestor verificar em cada caso concreto qual a melhor solução para dar efetividade ao art. 2º, inciso III, da LRF, levando em consideração os princípios da precaução, da prevenção e da proporcionalidade, bem como o disposto no art. 1º, § 1º, da LRF.
28. Sem extrapolar o tema da consulta, é importante deixar claro que é do Poder Executivo a iniciativa dos projetos de leis orçamentárias, dentre as quais está a Lei de Diretrizes Orçamentárias (LDO) , que estabelece as diretrizes para a execução da Lei Orçamentária Anual (LOA) do ano seguinte.
29. Assim, considerando que a classificação de uma estatal envolve a transferência de uma empresa estatal do orçamento de investimentos para os orçamentos fiscal e da seguridade social, nada impede o Poder Executivo de incluir na LDO os procedimentos a serem seguidos para dar efetividade ao art. 2º, inciso III, da LRF.
30. Inclusive, tais procedimentos já foram objeto de estudos por parte do extinto Ministério do Planejamento, que resultou no Projeto de Lei 9.215/2017 que estabelece, de forma detalhada, quais os procedimentos a serem seguidos para obediência do art. 2º, inciso III, da LRF.
31. Sendo assim, propõe-se informar ao consulente que, de forma complementar à proposta anterior, o Poder Executivo, com vistas a conferir maior segurança jurídica aos atos a serem praticados, poderá regulamentar, por meio da LDO, os procedimentos de inclusão de estatais nos orçamentos fiscal e da seguridade social. É de se notar que a regulamentação via lei temporária pode não ser a alternativa ótima para o caso, e mesmo não ser suficiente para abarcar todas as dimensões requeridas pela matéria, mas, no espaço institucional que lhe compete, pode propiciar orientação normativa que mitigue incertezas e dubiedades relacionadas ao caso.
32. Por fim, é importante esclarecer ao consulente que, no período entre a identificação da dependência de fato da empresa e a sua efetiva inclusão nos orçamentos fiscal e da seguridade social, o espaço normativo deixado pela LRF não autoriza o gestor a violar o comando constitucional do art. 37, inciso IX e § 9º (teto remuneratório constitucional) , bem como a proibição do art. 2º, inciso III, da LRF, que desautoriza as empresas públicas federais independentes (100% capital pertencente à União) de receberem aportes da União.
33. Tais entendimentos já foram inclusive objeto de decisões desta Corte de Contas nos Acórdão 6751/2016-TCU-Primeira Câmara, rel. Min. José Múcio Monteiro, e 1960/2017-TCU-Plenário, rel. Min. Benjamin Zymler, respectivamente:
'1.7.2. à Casa Civil da Presidência da República, ao Ministério da Fazenda e à Secretaria de Coordenação e Governança das Empresas Estatais (Sest/MP) que adotem, no prazo de noventa dias, providências para que não ocorram novos aportes ao Serpro sem a respectiva classificação da empresa como estatal dependente, em atenção ao disposto no art. 2º, inciso III, da Lei Complementar 101/2000; (Acórdão 6.751/2016, rel. Min. José Múcio Monteiro) 
**********
9.7. determinar à Secretaria-Geral de Controle Externo que oriente as unidades técnicas a verificar, nas prestações de contas anuais e em trabalhos de fiscalização, a situação de dependência das empresas estatais para fins de incidência do inciso XI do art. 37 da Constituição Federal, caracterizada pelo recebimento de recursos do Tesouro Nacional destinados ao pagamento de despesas com pessoal, de custeio em geral ou de capital, exceto, neste último caso, quando se referir efetivamente a aumento da participação acionária da União;' (Acórdão 1960/2017-TCU-Plenário, rel. Min. Benjamin Zymler) 
IV. CONCLUSÃO
34. A presente consulta deve ser compreendida no âmbito da fiscalização permanente do TCU sobre as normas que regem o orçamento público e, em especial, o que dispõe a LRF sobre a dependência de estatais em relação ao Tesouro Nacional. De fato, ao longo dos últimos anos, o Tribunal tem se dedicado a verificar o adequado cumprimento da lei, identificando indícios de que empresas dependentes podem estar à margem do orçamento fiscal, constando somente do orçamento de investimento das estatais - situação grave que restringe de forma indevida o papel do orçamento público e, portanto, do controle exercido pelo Poder Legislativo sobre a alocação de recursos públicos, potencialmente infringindo diversas regras fiscais. Trata-se de situação que requer correção tempestiva e que, portanto, continua a demandar o olhar atento desta Corte de Contas e, como abordado ao longo desta instrução, pode ser aprimorada pela via legislativa e pela atuação criteriosa do Poder Executivo na gestão das estatais e na definição do conteúdo das leis orçamentárias.
35. O art. 2º, inciso III, da LRF, estabelece o conceito de estatal dependente, contudo não dispõe sobre os procedimentos a serem executados pelos gestores públicos para a inclusão de uma empresa estatal nos orçamentos fiscal e da seguridade social, após constatar sua dependência do Tesouro Nacional.
36. Trata-se de matéria atinente ao direito administrativo, tendo em vista que aborda controvérsia relacionada a entidades da administração pública indireta, bem como envolve a execução de atos administrativos por agentes públicos.
37. Sendo matéria voltada ao direito administrativo, a ausência de norma não impede o cumprimento da disposição da LRF, haja vista que, além da lei, são fontes normativas do direito administrativo a jurisprudência, os costumes e os princípios administrativos.
38. Ademais, em relação à matéria, o tema aborda objeto ligado ao direito financeiro, mais especificamente à LRF. Por isso, o preceito legal básico, insculpido no art. 1º, § 1º, da referida norma, deve ser levado em consideração para a tomada decisão por parte do gestor, ou seja, as ações devem ser planejadas e transparentes, de forma a prevenir riscos e corrigir desvios capazes de afetar o equilíbrio das contas públicas.
39. Em relação às fontes do direito administrativo, conclui-se que não existe jurisprudência ou costumes que tratam da matéria, restando a aplicação dos princípios da precaução, da prevenção e da proporcionalidade.
40. Com base em tais princípios, propõe-se informar ao consulente que, por não existir norma que discipline plenamente os procedimentos a serem executados para inclusão, nos orçamentos fiscal e da seguridade, de uma estatal independente que passou a ser dependente e possui ações na bolsa, cabe ao gestor verificar em cada caso concreto qual a melhor solução para dar efetividade ao art. 2º, inciso III, da LRF, levando em consideração os princípios da precaução, da prevenção e da proporcionalidade, bem como o disposto no art. 1º, § 1º, da LRF.
41. Por fim, considerando que a LDO é norma de iniciativa do Executivo, a qual estabelece as diretrizes para a execução da LOA, foi proposta, de forma complementar à proposta anterior, informar ao consulente que o Poder Executivo, com vistas a conferir maior segurança jurídica aos atos a serem praticados, poderá regulamentar, por meio da LDO, os procedimentos de inclusão de estatais nos orçamentos fiscal e da seguridade social.
V. PROPOSTA DE ENCAMINHAMENTO
42. Ante o exposto, com fulcro no art. 1º, inciso XVII, da Lei 8.443/1992, c/c os arts. 1º, inciso XXV, e 264 do Regimento Interno do TCU, submetem-se os autos à consideração superior, com a proposta de:
a) conhecer da consulta, por preencher os requisitos de admissibilidade previstos art. 264, caput, inciso VI, e §§ 1º e 2º, do Regimento Interno do TCU;
b) responder ao consulente, Exmo. Sr. Ministro de Estado da Ciência, Tecnologia, Inovações e Comunicações, que:
b.1) conforme os termos do art. 2º, inciso III, da LC 101/2000 (LRF) , as empresas estatais dependentes devem ser incluídas no orçamento fiscal, cabendo ao gestor público, ao definir os procedimentos para essa inclusão no caso concreto, ponderar os princípios norteadores da Administração Pública, em especial o que dispõe o art. 1º, §1º, da LRF, mormente quando decidir sobre aspectos sem plena regulamentação, como no caso de empresas de capital aberto;
b.2) o Poder Executivo, com vistas a conferir maior segurança jurídica aos atos dos agentes públicos, poderá regulamentar, por meio da Lei de Diretrizes Orçamentárias, os procedimentos de inclusão de estatais nos orçamentos fiscal e da seguridade social;
b.3) no período entre a identificação da dependência de fato da empresa e a sua efetiva inclusão nos orçamentos fiscal e da seguridade social, o espaço normativo deixado pela LC 101/2000 (LRF) não autoriza o gestor a violar o comando constitucional do art. 37, inciso IX e § 9º (teto remuneratório constitucional) , bem como a proibição do art. 2º, inciso III, da LRF, que desautoriza as empresas públicas federais independentes (100% capital pertencente à União) de receberem aportes da União.
c) dar ciência do acórdão a ser proferido à Comissão Mista de Planos Orçamentos Públicos e Fiscalização do Congresso Nacional, ao Ministério da Economia e à Casa Civil da Presidência da República, informando-lhes que o inteiro teor da deliberação poderá ser consultado no Portal do TCU (www.tcu.gov.br/acordaos) ;
d) arquivar os presentes autos, nos termos do art. 169, inciso V, do Regimento Interno do TCU, c/c o art. 33 da Resolução-TCU 259/2014."
É o Relatório.

não há.

Não atuou.

CONSULTA. MINISTRO DE ESTADO DA CIÊNCIA, TECNOLOGIA, INOVAÇÕES E COMUNICAÇÕES. DÚVIDA ACERCA DO MOMENTO DE INCIDÊNCIA DO DISPOSTO NO ART. 2º, INCISO III, DA LEI DE RESPONSABILIDADE FISCAL (LRF), PARA FINS ORÇAMENTÁRIOS. CONHECIMENTO. AUSÊNCIA DE REFERÊNCIA NORMATIVA. POSSIBILIDADE DE NORMATIZAÇÃO DE PROCEDIMENTO DE TRANSIÇÃO. NECESSIDADE DE OBSERVÂNCIA DE PRINCÍPIOS ADMINISTRATIVOS E DEMAIS NORMAS APLICÁVEIS ÀS EMPRESAS ESTATAIS DEPENDENTES NESSE ÍNTERIM. RESPOSTA AO CONSULENTE. 1. As empresas estatais dependentes devem ser incluídas no orçamento fiscal e da seguridade social, não havendo óbice a que o Poder Executivo, ao definir os procedimentos de transição para essa inclusão no caso concreto, pondere os princípios norteadores da Administração Pública, em especial o que dispõe a parte inicial do art. 1º, §1º, da Lei de Responsabilidade Fiscal, mormente quando decidir sobre aspectos sem plena regulamentação, como no caso de empresas dependentes de capital aberto; 2. O Poder Executivo, com vistas a conferir maior segurança jurídica ao processo, poderá regulamentar os procedimentos de inclusão de estatais no orçamento fiscal e da seguridade social, de forma que os efeitos da transição se deem ao longo de um período pré-determinado, fundamentado e de razoável duração; 3. No período entre a caracterização da dependência de fato da empresa estatal e a sua efetiva inclusão no orçamento fiscal e da seguridade social, o espaço normativo deixado pela Lei de Responsabilidade Fiscal não autoriza o gestor a violar diretrizes do ordenamento jurídico que imponham restrições às estatais dependentes.

CONSULTA (CONS)

Secretaria de Macroavaliação Governamental (Semag).

Trata-se de consulta formulada pelo Sr. Ministro de Estado da Ciência, Tecnologia, Inovações e Comunicações Substituto, Júlio Francisco Semeghini Neto, por meio do Aviso 30/2019-MCTIC (peça 2) , que busca esclarecer:
" (...) se os efeitos decorrentes da dependência ao Orçamento Fiscal e da Seguridade Social aplicam-se desde logo, isto é, antes da materialização do fechamento do capital, ou se o capital deverá ser fechado previamente e os efeitos da dependência somente se concretizam no exercício financeiro subsequente ao fechamento do capital" (peça 2, p.2) .
A dúvida reside na forma, no procedimento e no prazo de enquadramento da dependência de uma estatal para fins de sua inserção no orçamento fiscal e da seguridade social, nos termos do art. 2º, inciso III, da Lei de Responsabilidade Fiscal (LRF) , tendo em vista a ausência de normas legais e infralegais para reger a reclassificação de uma empresa estatal sob a forma de sociedade anônima de capital aberto em empresa dependente no Orçamento Fiscal e da Seguridade Social (peça 2, p. 2) :
"Como consequência dessa anomia, podem ser citados (i) a inexistência de instrumento que regulamente as etapas de transição para transformação de uma estatal de capital aberto em empresa dependente do OFSS; (ii) indefinição de procedimentos e ritos para o fechamento de capital, em caso de sociedade anônima de capital aberto; e (iii) procedimentos e cronograma a serem observados para inclusão nos sistemas estruturantes governamentais."
Em outras palavras, o questionamento se reporta à forma pela qual uma empresa estatal não dependente deve passar para a situação de estatal dependente em termos orçamentários, e não meramente classificatórios.
Ademais, o consulente pondera se seria permitido um juízo de conveniência e oportunidade para o fim de que tal adaptação seja feita observando-se requisitos de cautela próprios e dentro de um cronograma seguro, de forma a minimizar os impactos para a União, para a própria entidade vinculada, para o interesse público e para garantir a segurança jurídica dos interesses dos acionistas minoritários.
Referida consulta veio acompanhada de manifestação da Procuradoria Jurídica do Ministério da Ciência, Tecnologia, Inovações e Comunicações (MCTIC) , na forma do Parecer 01045/2019/CONJUR-MCTIC/CGU/AGU (peça 3) , que, além de apresentar os argumentos constantes do Aviso 30/2019-MCTIC, expõe aspectos adicionais, dentre os quais a consideração sobre a interpretação e a aplicação do art. 2º, inciso III, da LRF, vis-a-vis o princípio insculpido no § 1º do art. 1º dessa lei, ou seja, a interpretação deve ser no sentido da execução de uma ação planejada e transparente, em que se previnem riscos e corrigem desvios capazes de afetar as contas públicas.
Por fim, devido à possível abstração conceitual do art. 2º, inciso III, da LRF, invocou-se o art. 20 da Lei de Introdução às Normas do Direito Brasileiro, segundo o qual, nas esferas administrativa, controladora e judicial, não se decidirá com base em valores jurídicos abstratos sem que sejam consideradas as consequências práticas da decisão.  
A Secretaria de Macroavaliação Governamental (Semag) , ao analisar a matéria, propôs, em pareceres uniformes, conhecer da consulta para responder ao consulente que (peças 4-5) :
a) nos termos do art. 2º, inciso III, da LRF, as empresas estatais dependentes devem ser incluídas no orçamento fiscal, cabendo ao gestor público, ao definir os procedimentos para essa inclusão no caso concreto, ponderar os princípios norteadores da Administração Pública, em especial o que dispõe o art. 1º, § 1º, da LRF, mormente quando decidir sobre aspectos sem plena regulamentação, como no caso de empresas de capital aberto;
b) o Poder Executivo, com vistas a conferir maior segurança jurídica aos atos dos agentes públicos, poderá regulamentar, por meio da Lei de Diretrizes Orçamentárias, os procedimentos de inclusão de estatais nos orçamentos fiscal e da seguridade social;
c) no período entre a identificação da dependência de fato da empresa e a sua efetiva inclusão nos orçamentos fiscal e da seguridade social, o espaço normativo deixado pela LRF não autoriza o gestor a violar o comando constitucional do art. 37, inciso XI e § 9º, (teto remuneratório constitucional) , bem como a proibição do art. 2º, inciso III, da LRF, que desautoriza as empresas públicas federais independentes (100% capital pertencente à União) de receberem aportes da União.
Feito o introito, conheço da Consulta porque satisfeitos os requisitos de admissibilidade previstos no art. 264, caput, inciso VI e § 1º, do Regimento Interno do TCU.
No mérito, anuo aos exames empreendidos pela unidade instrutora, cujos fundamentos incorporo às minhas razões de decidir, sem prejuízo dos ajustes pontuais expostos neste Voto.
A questão posta à apreciação do Tribunal aparenta simplicidade, mas sua operacionalização traduz dificuldades concretas ao gestor. Referido dispositivo da LRF em torno do qual surge a dúvida preconiza o seguinte:
"Art. 2o Para os efeitos desta Lei Complementar, entende-se como:
 (...) 
III - empresa estatal dependente: empresa controlada que receba do ente controlador recursos financeiros para pagamento de despesas com pessoal ou de custeio em geral ou de capital, excluídos, no último caso, aqueles provenientes de aumento de participação acionária;"
Veja-se que o questionamento não decorre da simples classificação, visto que o recebimento de recursos do ente controlador para despesas de custeio em geral imediatamente atrai a incidência do dispositivo, passando a estatal à condição de dependente. Como destacado na peça inaugural, o questionamento específico é, no caso de empresa estatal que possua capital aberto, se os efeitos decorrentes da dependência para fins orçamentários se aplicam de imediato, isto é, antes da materialização do fechamento do capital, ou se o capital deverá ser fechado previamente e os efeitos da dependência somente devam se concretizar no exercício financeiro subsequente ao fechamento do capital. 
No entender do consulente, a transição não se daria mediante reclassificação formal pura e simples, vez que isso levaria a empresa a operar em dois regimes, distintos e incompatíveis, um de direito privado, regido pela Lei 6.404/1976, em oposição ao regime de direito público, estabelecido pela Lei 4.320/1964. Acrescenta ainda a existência de riscos relevantes caso a mudança seja imediata (peça 2, p. 2) :
"14. Materializando a plena incompatibilidade entre os regimes, evidencia-se a hipótese de que, caso a empresa permaneça com o capital aberto e seja dependente do Orçamento Fiscal e da Seguridade Social, diversas anomalias administrativas poderão ocorrer, v.g: 
i) prejuízo financeiro à União, que não poderá tomar bens e recursos pertencentes aos acionistas privados para eventualmente ser ressarcida; 
ii) impossibilidade de uma empresa estatal dependente distribuir dividendos aos seus acionistas, mas estes terem assegurado, pela Lei nº . 6.404/1976, o direito ao dividendo mínimo obrigatório, criando a hipótese de uma empresa estatal dependente ser compelida judicialmente a distribuir lucros subsidiados pela União, o que não ocorreria se tivesse mantido seu status de empresa estatal não dependente;
iii) a declaração de dependência implicaria na inclusão da empresa estatal nos sistemas estruturantes do governo, assim a execução orçamentária, financeira e patrimonial de responsabilidade exclusiva da União geraria variações na totalidade do patrimônio, inclusive nas partes dos acionistas minoritários; 
iv) tornar a empresa dependente antes de fechar o capital, traz o potencial risco de judicialização pelos acionistas minoritários a respeito de possível abuso de poder por parte da União (Lei n° 6.404/1976, art. 117, § 1º, 'c') , que poderão processar a companhia e a União em caso de perdas; 
v) também há inúmeras questões sobre a compatibilidade entre os critérios contábeis da CVM e dos sistemas estruturantes da Administração Pública Federal, que divergem nas formas de divulgação das demonstrações financeiras trimestrais, bem como quanto ao período de silêncio anterior a tais divulgações."
Diante desse cenário, a Semag ponderou inexistirem normas legais ou infralegais que estabeleçam os procedimentos apropriados para inclusão de uma empresa estatal no orçamento fiscal e da seguridade social, quando essa passe a ser dependente do Tesouro Nacional mas possua ações na bolsa de valores.
Alude que o vácuo normativo deveria ser suprido por meio dos costumes, da doutrina e dos princípios da administração pública, além dos princípios norteadores da LRF. Como, no entanto, a transição de uma estatal não-dependente para dependente é procedimento inédito, principalmente quando se trata de empresa que possui ações no mercado, não haveria costumes ou doutrina a ancorar a decisão do gestor, restando, como norte, apenas os princípios.
Por outro lado, ressalto que, em sede de consulta, não cabe a esta Corte de Contas avaliar as especificidades de nenhum caso concreto, substituir o gestor no curso do processo decisório ou, ainda, inovar por meio da criação de procedimentos cuja competência é da Administração. 
Em verdade, incumbe aos órgãos envolvidos o juízo primário de ponderação de normas e princípios e demais elementos informativos do ordenamento jurídico aplicável às finanças públicas, incluindo a jurisprudência do TCU, para resolução das situações de fato.
Ou seja, este Tribunal encontra-se impedido de indicar o procedimento a seguir por ausência de competência, pela inexistência de opção no ordenamento atual e, até mesmo, porque tal aspecto não está compreendido no questionamento objeto desta Consulta.
Embora o exame técnico perpasse aspectos teórico-normativos basilares do tema, a dúvida posta deve conduzir a uma resposta unicamente binária, porque o legitimado pretende ver esclarecido se os efeitos decorrentes da dependência se aplicam desde logo, isto é, antes do fechamento do capital, ou se o capital deverá ser fechado para que, posteriormente, tais efeitos se concretizem.
Preto no branco, busca-se saber se: (a) os efeitos práticos seriam imediatos, ou (b) poder-se-ia aguardar procedimento de transição, com vistas a conferir maior previsibilidade e segurança jurídica ao processo, inclusive com relação aos agentes do mercado financeiro.
A Semag bem ponderou a complexidade, os riscos e as dificuldades elencados pelo Poder Executivo para concluir que, para dar efetividade ao art. 2º, inciso III, da LRF, o gestor, não dispondo de uma norma jurídica suficientemente detalhada para lhe dar pleno suporte, deve agir ponderando também os princípios da prevenção, da prudência e da proporcionalidade, praticando o ato de forma planejada e transparente. 
Deve, ademais, observar o que prescreve a própria LRF em seu art. 1º, § 1º, segundo a qual a responsabilidade na gestão fiscal pressupõe a ação planejada e transparente, em que se previnem riscos e corrigem desvios capazes de afetar o equilíbrio das contas públicas. Dessa forma, é preciso sopesar o atendimento ao dispositivo objeto de dúvida em conjunto com o planejamento e a transparência desse processo. 
Portanto, no que respeita especificamente à inclusão nos orçamentos fiscal e da seguridade de uma estatal não dependente que passou a ser dependente, cabe ao gestor verificar em cada caso concreto qual a melhor solução para dar efetividade ao art. 2º, inciso III, da LRF, levando em consideração os princípios da precaução, da prevenção e da proporcionalidade, bem como o disposto no art. 1º, § 1º, da LRF. 
Dessa forma, como a pergunta dirigida à decisão do Tribunal é binária, conclui-se que, no que se refere aos procedimentos de inclusão do ente no orçamento fiscal e consectários lógicos (inclusão em sistemas governamentais estruturantes, preparo de proposta orçamentária, previsão de recursos para admissão de pessoal, dentre outros) , que apresentam dificuldades e riscos reais, considerando a inexistência de norma e a ausência de competência do Tribunal para estabelecê-la, não há óbice a que o Poder Executivo estabeleça procedimento de transição, de forma que os efeitos se deem ao longo de um período pré-determinado, de razoável duração, fundamentado, desde que esse seja normatizado, não disponha contra os princípios e normas vigentes e respeite regulamentação que eventualmente incida sobre o tema, notadamente a oriunda da Comissão de Valores Mobiliários.
Outrossim, é possível resgatar o que dispõe, em termos conceituais, a Resolução 40/2001 do Senado Federal:
"Art. 1º, § 1º, Inc. II - empresa estatal dependente: empresa controlada pelo Estado, pelo Distrito Federal ou pelo Município, que tenha, no exercício anterior, recebido recursos financeiros de seu controlador, destinados ao pagamento de despesas com pessoal, de custeio em geral ou de capital, excluídos, neste último caso, aqueles provenientes de aumento de participação acionária, e tenha, no exercício corrente, autorização orçamentária para recebimento de recursos financeiros com idêntica finalidade;"
Embora a norma em epígrafe disponha sobre os limites globais para o montante da dívida pública consolidada e da dívida pública mobiliária dos Estados, do Distrito Federal e dos Municípios, em atendimento ao disposto no art. 52, VI e IX, da Constituição Federal, reflete o entendimento de uma das Casas Legislativas sobre a aplicabilidade do conceito em debate.
Em outras palavras, a subsunção de uma estatal à situação prevista no art. 2º, inciso III, da LRF, não se presume automática e instantânea, sendo compreensível a necessidade de um prazo, aí definido como de um exercício financeiro para outro, para fins de configuração da hipótese jurídica - o que vai ao encontro dos preceitos contábeis, que costumeiramente autorizam o encerramento de um exercício fiscal para que, no próximo, as companhias procedam aos ajustes que novos enquadramentos jurídicos lhes imponham.
É importante ressaltar que a conclusão a que se chega não autoriza o descumprimento de normas incidentes sobre estatais dependentes que não imponham as dificuldades ou riscos de ordem prática elencados pelo consulente. 
Por isso, a Semag acrescenta que, no período entre a caracterização da dependência de fato da empresa e a sua efetiva inclusão nos orçamentos fiscal e da seguridade social, o espaço normativo deixado pela LRF não autoriza o gestor a violar o comando constitucional do art. 37, inciso XI e § 9º (teto remuneratório constitucional) , bem como a proibição do art. 2º, inciso III, da LRF, que desautoriza as empresas públicas federais não classificadas como estatal dependente de receberem aportes da União, conforme situações tratadas nos Acórdão 6751/2016-TCU-Primeira Câmara e 1.960/2017-TCU-Plenário.
Isto é, a partir da identificação da dependência de fato da empresa, independentemente do período de transição para superar obstáculos de ordem prática no campo orçamentário, o ordenamento jurídico impõe à referida empresa novas restrições e obrigações específicas que independem de transição, tendo a Semag trazido alguns exemplos. Assim, acrescento que não apenas as restrições mencionadas devem ser observadas, mas todas as possivelmente aplicáveis às estatais dependentes, segundo o ordenamento jurídico vigente.
Por derradeiro, observo que a unidade instrutora sugere que a regulamentação dos procedimentos de inclusão de estatais nos orçamentos fiscal e da seguridade social se dê por meio da Lei de Diretrizes Orçamentárias (LDO) . 
Quanto a esse aspecto, embora a LDO seja instrumento de maior envergadura jurídica, não vislumbro referida reserva legal sobre o tema, necessariamente, já que o conteúdo obrigatório da Lei de Diretrizes Orçamentárias é de ordem geral, nos termos da Constituição Federal, art. 165, § 2º, c/c a Lei de Responsabilidade Fiscal, art. 4º.
Portanto, ainda que a LDO seja uma opção válida para dispor sobre o tema, não percebo impedimento a que tal procedimento seja normatizado, alternativamente, em lei específica - haja vista a existência Projeto de Lei 9.215/2017 que busca estabelecer os procedimentos a serem seguidos para obediência do art. 2º, inciso III, da LRF. Tampouco vislumbro óbice a que seja tratado em norma infralegal, dado o provável detalhamento de procedimentos a serem executados. 
Entendo, na verdade, que essa questão extrapola o objeto da Consulta, e a decisão quanto ao instrumento normativo mais adequado deverá ser adotada pela esfera competente, de maneira fundamentada, no exercício do poder discricionário que lhe compete. 
Incorporando-se os aspectos deste Voto, procedo a ajustes redacionais na proposta da Semag para que o questionamento seja respondido ao consulente na forma do acordão. 
Em face do exposto, acolho a proposta e voto por que o Tribunal adote a deliberação que ora submeto à apreciação do Plenário.
TCU, Sala das Sessões Ministro Luciano Brandão Alves de Souza, em 22 de janeiro de 2020.
Ministro BRUNO DANTAS 
Relator